【裁判字號】    97,抗,1113
【裁判日期】    970714
【裁判案由】    確認抵押債權不存在等
【裁判全文】
臺灣高等法院民事裁定                  97年度抗字第1113號
抗  告  人  丁○○○○○○
相  對  人  乙○○
            甲○
                        號2樓.
上列當事人間確認抵押權不存在等事件，抗告人對於中華民國97
年4月21日臺灣士林地方法院96年度訴字第750號裁定提起抗告，
本院裁定如下：
    主  文
抗告駁回。
抗告訴訟費用由抗告人負擔。
    理  由
一、按除別有規定外，確定之終局判決就經裁判之訴訟標的，有
    既判力；起訴之訴訟標的為確定判決之效力所及者，法院應
    以裁定駁回之，民事訴訟法第400條第1項、第249條第1項第
    7 款分別定有明文。是為訴訟標的之法律關係，於確定之終
    局判決中已經裁判者，就該法律關係即有既判力，有一事不
    再理原則之適用，而所謂既判力不僅關於其言詞辯論終結前
    所提出之攻擊防禦方法有之，即其當時得提出而未提出之攻
    擊防禦方法亦有之（最高法院51年台上字第665號判例意旨
    參照）。
二、本件抗告人以相對人乙○○、甲○為被告在原法院起訴主張
    ：相對人乙○○持原法院91年度拍字第951號拍賣抵押物裁
    定為執行名義，對訴外人何德旺 (已於民國93年4月28日死
    亡）所有坐落臺北市○○區○○段1小段239地號土地應有部
    分31662分之2111（下稱系爭土地）聲請原法院以91年度執
    字第10479號強制執行（下稱系爭強制執行事件），並提出
    包含發票人為相對人甲○、發票日均為81年5月8日、到期日
    均為81年8月17日、票面金額均為新臺幣（下同）5,000,000
    元、票號分別為CH028415號（下稱415號本票）、CH028416
    號（下稱416號本票）之本票在內之票據5紙為債權證明。惟
    415號、416號本票係丙○○未得相對人甲○授權所簽發，且
    相對人甲○亦未取得相當票面金額之對價1,000,000元，甲
    ○亦曾自陳並非其所簽發，則相對人乙○○與甲○間實無任
    何債權債務關係。爰請求確認相對人乙○○對何德旺就系爭
    土地設定最高限額6,000,000元之第2順位抵押權（以下簡稱
    系爭抵押權）所擔保之5,000,000元415號本票債權不存在。
    系爭強制執行事件製作之分配表應將415號本票債權剔除（
    抗告人於原法院另請求確認相對人乙○○之父陳清志對相對
    人甲○就臺北市○○區○○段1小段249、279、282、315、
    337、341、346、348地號土地所設定最高限額6,000,000元
    之第2順位抵押權所擔保之416號本票債權不存在。相對人乙
    ○○、丙○○應連帶賠償抗告人2,500,000元本息部分，已
    經原法院另以判決駁回）。
三、查，抗告人曾以415號本票上相對人甲○之署名與其他本票
    甲○之簽名完全不同，且相對人乙○○亦未提出相對人甲○
    授權他人簽發415號本票之書面及交付借款5,000,000元之證
    明，加以乙○○曾在另案偵查中曾稱借款及簽發本票時，甲
    ○不在國內，415號本票債權為虛假，系爭抵押權所擔保乙
    ○○、甲○間6,000,000元之債權不存在，自不得據以在系
    爭強制執行程序參與分配等事由，以相對人乙○○、甲○為
    被告，依強制執行法第39條第1項之規定，請求確認相對人
    乙○○、甲○間以系爭土地設定系爭抵押權所擔保之6,000,
    000元債權不存在，並請求將系爭強制執行事件所製作之分
    配表項次五乙○○分配金額3,967,447元部分，應不予分配
    ，並將該金額重行分配如附表所示。經原法院92年度訴字第
    1280號判決確認相對人乙○○、甲○間就坐落系爭土地，由
    相對人乙○○於81年5月5日登記為權利人、權利價值為最高
    限額6,000,000元、存續期間為自81年5月4日至111年5月3日
    止之第二順位抵押權，擔保債權超過5,386,205元部分不存
    在。抗告人其餘之訴均駁回。嗣經抗告人及相對人乙○○聲
    明不服，提起上訴，經本院94年度重上字第140號判決：原
    判決主文第一項關於確認乙○○就系爭土地第二順位扺押權
    所擔保之債權不存在部分及訴訟費用之裁判均廢棄。上開廢
    棄部分，抗告人在第一審之訴駁回。抗告人上訴駁回。經抗
    告人提起第三審上訴，亦經最高法院以95年度臺上字第429
    號裁定駁回上訴確定，有各該民事判決、裁定在卷可稽（以
    下簡稱原確定判決，見原法院卷第237頁至第272頁）。是抗
    告人提起原確定判決訴訟之原告為抗告人、被告為乙○○、
    甲○。訴之聲明為：確認系爭土地第2順位抵押權所擔保之
    415號本票債權6,000,000元不存在、系爭強制執行事件所製
    作之分配表項次五乙○○分配金額3,967,447元部分，應不
    予分配，並將該金額重行分配如附表所示。訴訟標的為：確
    認相對人乙○○、甲○間以系爭土地設定系爭抵押權所擔保
    系爭415號本票之本票債權不存在、強制執行法第39條第1項
    分配表異議之訴，核均與本件訴訟之當事人、訴之聲明及訴
    訟標的相同，本件訴訟自應為原確定判決之既判力效力所及
    。抗告人復就同一事件起訴，既係就已有既判力之同一訴訟
    標的重行起訴，自不合法。
四、抗告人雖以：415號、416號本票係由丙○○在未得甲○同意
    及以書面委任授權情形下所簽發，且丙○○在收到相對人乙
    ○○交付10,000,000元尚未轉交甲○前，即冒簽415號、416
    號本票，415號、416號本票係假債權等事實，乃原確定判決
    主文及事實理由欄漏未調查及說明，故本件應不為原確定判
    決既判力效力所及云云。惟抗告人所舉前揭事由，僅係抗告
    人得否對原確定判決提起再審之訴之問題，要與既判決效力
    無涉。至抗告人復以其於92年度訴字第1280號事件就法官詢
    以系爭本票是否真正？雖答稱「是」，惟其真意係針對其餘
    7張本票而言，415號、416號本票是丙○○所冒開虛偽不實
    云云。亦係抗告人指摘原確定判決不當之問題，要非本院所
    得審究。抗告人據以主張其提起本件訴訟非原確定判決效力
    所及，均無足取。
五、又當事人應受判決事項之聲明，通常必於言詞辯論時以言詞
    為之，始為有效，而法院所為判決，以本於當事人之言詞辯
    論為原則（最高法院50年台上字第725號判例意旨參照）。
    另輔佐人所為之陳述，當事人或訴訟代理人不即時撤銷或更
    正者，視為其所自為，民事訴訟法第77條定有明文。本件抗
    告人之輔佐人張昭鎦於原法院97年1月14日準備程序時陳明
    抗告人起訴聲明為：「一、確認被告乙○○對何德旺就臺北
    市○○區○○段一小段239地號土地應有部分31662分之2111
    所設定最高限額新臺幣600萬元之抵押權所擔保之500萬元本
    票（票號028415號）債權不存在。…三、先位聲明：本院91
    年度執字第10479號強制執行事件所製作之分配表，應將上
    開聲明一所示之債權剔除」。嗣抗告人之輔佐人張昭鎦復於
    原法院97年4月7日言詞辯論時陳明：聲明及陳述同97年1月
    14日準備程序筆錄所載。有該準備程序筆錄及集中審理之言
    詞辯論筆錄在卷可憑（見原法院卷第198頁、第217頁）。而
    抗告人於前揭準備程序及言詞辯論時既均到場，且就輔佐人
    張昭鎦前揭陳述未即時撤銷或更正，揆諸前揭說明，輔佐人
    張昭鎦前揭所為聲明之陳述應視為抗告人所自為，則抗告人
    起訴應受判決事項之聲明自應以輔佐人張昭鎦於言詞辯論前
    揭陳述為據。抗告人主張其聲明仍以其於96年12月31（誤載
    為21）日所提出第一次補充理由狀之記載云云，要有誤會，
    不足為採。
六、綜上所述，抗告人就原確定判決效力所及之訴訟標的復行提
    起本訴，依民事訴訟法第249條第1項第7款之規定，自不合
    法。原法院據以駁回抗告人此部分起訴，要無不合，抗告意
    旨仍執陳詞，指摘原裁定不當，請求廢棄，為無理由，應予
    駁回。
七、據上論結：本件抗告為無理由，爰裁定如主文。
中    華    民    國    97    年    7    月    14    日
                    民事第十一庭
                        審判長法  官  鄭雅萍
                              法  官  詹文馨
                              法  官  蘇芹英
正本係照原本作成。
本裁定除以適用法規顯有錯誤為理由，並經本院許可外，不得再
抗告。如提起再抗告，應於收受後10日內委任律師為訴訟代理人
向本院提出再抗告狀。並繳納再抗告費新台幣１千元。
中    華    民    國    97    年    7     月    14    日
                              書記官  林初枝


司法院資訊處製作；財團法人民間司法改革基金會備份。
